【裁判字號】    98,訴,341
【裁判日期】    980609
【裁判案由】    偽造文書
【裁判全文】
臺灣高雄地方法院刑事判決               98年度訴字第341號
公  訴  人  臺灣高雄地方法院檢察署檢察官
被      告  乙○○
上列被告因偽造文書案件，經檢察官提起公訴（97年度偵緝字第
1936號），本院判決如下：
    主  文
乙○○無罪。
    理  由
一、公訴意旨略以：被告乙○○於96年8 月間因其所經營之鐶譯
    國際旅行社委託甲○○擔任導遊帶旅行團前往泰國遊玩，而
    該次出團甲○○曾以簽立信用卡簽帳單授權刷卡方式，代其
    友人楊佩璉墊付旅遊團費新臺幣（下同）15,965元，乙○○
    並持該信用卡簽帳單經航威旅行社同意以該公司名義向台新
    國際商業銀行（下稱台新銀行）銀行請款。詎乙○○因甲○
    ○之友人蔣宗宸參加該次旅遊後尚未繳交團費，竟基於變造
    文書及詐欺之犯意，未經甲○○之同意或授權，擅於前開甲
    ○○所簽發之簽帳單「消費日期」欄位上將日期由「2007年
    8 月16日」變造為「2007年9 月14日」、「摘要（交易項目
    ）」欄由「泰國來回機等」變造為「泰國」後，經航威旅行
    社再次同意以該公司名義持向台新銀行請款15,965元，並使
    台新銀行陷於錯誤，交付上開款項予乙○○。嗣因甲○○接
    獲信用卡消費帳單明細後，始悉上情，因認乙○○涉犯刑法
    第216 條、第210 條之行使變造私文書、刑法第339 條第1
    項之詐欺取財罪云云。
二、按犯罪事實應依證據認定之，無證據不得認定犯罪事實；不
    能證明被告犯罪者，應諭知無罪之判決，刑事訴訟法第154
    條第2 項、第301 條第1 項分別定有明文。而認定犯罪事實
    所憑之證據，雖不以直接證據為限，間接證據亦包括在內；
    然而無論直接或間接證據，其為訴訟上之證明，須於通常一
    般之人均不致有所懷疑，而得確信其為真實之程度者，始得
    據為有罪之認定，倘其證明尚未達到此一程度，而有合理之
    懷疑存在時，即應為有利於被告之認定，更不必有何有利之
    證據，此有最高法院30年上字第816 號、76年臺上字第4986
    號判例可參。
三、本件公訴人認被告乙○○涉犯刑法第216 條、第210 條之行
    使變造私文書、刑法第339 條第1 項之詐欺取財罪，無非係
    以：(一)被告曾於警詢及偵查中表示有就蔣宗宸該次泰國旅遊
    應付之團費15,965元，以更改甲○○之前所簽立信用卡簽帳
    單內容之方式，刷甲○○之台新銀行信用卡隨後並向台新銀
    行請求支付。(二)證人楊佩璉、蔣宗宸偵查中曾具結證稱均有
    參加前開泰國旅遊團，楊佩璉之團費確係甲○○先刷卡代墊
    ，蔣宗宸該次旅遊之團費自己尚未支付、證人即告訴人甲○
    ○於偵查中具結證稱其僅曾親簽消費日為「2007年8 月16日
    」之信用卡簽帳單授權鐶譯國際旅行社向台新銀行請領15,
    965 元以代墊楊佩璉該次泰國旅遊團費，但未同意或授權鐶
    譯旅行社將原信用卡簽帳單之消費日期更改為「2007年9 月
    14日」等內容並持向台新銀行請款。(三)信用卡簽帳單2 份（
    1 份之消費日期為2007年8 月16日，另一份消費日期則為
    2007年9 月14日）等為其論據。
四、訊據被告乙○○否認犯罪，辯稱：伊母親過世所以請甲○○
    幫伊帶團，蔣宗宸出國之後沒有錢可以給付，卡又沒有辦法
    刷，所以伊就請甲○○先幫伊刷卡，等伊找到蔣宗宸之後再
    還給他錢，伊有請小姐改日期，但沒有改其他內容，當初委
    託甲○○帶團出去，2007年8 月16日的簽帳單是甲○○自己
    簽名的，是要代墊楊佩璉的團費，出團前二天，他又找他的
    朋友蔣宗宸出團，並打電話告訴伊，希望可以讓蔣宗宸在帶
    團回來之後，再繳團費，因為伊跟蔣宗宸不認識，所以伊打
    電話給甲○○，要求甲○○去向蔣宗催討團費，並請甲○○
    先行代墊蔣宗的團費，甲○○當時有答應，所以伊就跟他講
    ，說要以甲○○之前的簽帳單，把日期改一改，以信用卡來
    支付，後來過卡之後，甲○○跟伊說把他信用卡代墊款項還
    給他，要伊跟他一起去向蔣宗宸催討，伊說伊又不認識蔣宗
    宸，甲○○就說伊還他錢就不告我，起訴書所載並非事實等
    語，經查：
(一)證據能力部分：
      按被告以外之人於審判外之陳述，雖不符刑事訴訟法第
    159 條之1 至第159 條之4 等4 條之規定，然若當事人於審
    判程序中同意作為證據，法院審酌該言詞陳述或書面陳述作
    成時之情況，認為適當者，亦得為證據；又當事人、代理人
    或辯護人於法院調查證據時，知有刑事訴訟法第159 條第1
    項不得為證據之情形，而未於言詞辯論終結前聲明異議者，
    視為有前項之同意，同法第159 條之5 定有明文。此立法意
    旨在於傳聞證據未經當事人之反對詰問予以核實，原則上先
    予排除。惟若當事人已放棄反對詰問權，於審判程序中表明
    同意該等傳聞證據可作為證據；或於言詞辯論終結前未聲明
    異議，基於尊重當事人對傳聞證據之處分權，及證據資料愈
    豐富，愈有助於真實發見之理念，且強化言詞辯論主義，使
    訴訟程序得以順暢進行，上開傳聞證據亦均具有證據能力。
    本案公訴人及被告對於本院以下引用之其他證據資料，其中
    屬於傳聞證據部分，均未爭執其證據能力，本院審酌該等證
    據作成時之情況，認為並無不適當者，依上開說明，均認應
    有證據能力。
(二)起訴書認被告涉犯刑法第216 、210 條行使變造私文書、刑
    法第339 條第1 項之詐欺取財罪，所依憑最主要之證據，即
    係證人甲○○曾於偵查中具結證稱其僅曾親簽消費日為「
    2007年8 月16日」之信用卡簽帳單授權鐶譯國際旅行社向台
    新銀行請領15, 965 元以代墊楊佩璉該次泰國旅遊團費，但
    未同意或授權鐶譯旅行社將原信用卡簽帳單之消費日期更改
    為「2007年9 月14日」等內容並持向台新銀行請款，此外並
    有卷附消費日期及摘要內容有所不同之信用卡簽帳單2 份，
    而認定被告涉有上開犯罪，則本案被告是否涉有上開犯罪，
    最重要者顯為被告更改上開信用卡簽帳單之內容前，是否曾
    得告訴人甲○○之同意，及甲○○是否已同意代墊蔣宗宸之
    團費。證人甲○○於警詢及偵查中固係供稱及證稱其未同意
    或授權被告更改信用卡簽帳單內容，惟經本院再傳喚甲○○
    到庭作證後，其卻證稱：這張帳單（本院97年審字第5934號
    第9 頁，消費日期為2007年8 月16日）是伊簽名的沒有錯，
    當初伊刷這張簽帳單的目的是幫一位友人楊佩璉先行刷卡墊
    付團費，刷卡的時候伊沒有在場，是傳真到鐶譯旅行社並委
    託旅行社處理，伊那個時候沒有在鐶譯旅行社擔任何職務，
    當時被告因為母親過世，請伊幫忙帶團，因為伊有執照，伊
    有去過泰國十來趟，這一次伊替楊佩璉代墊團費旅遊期間大
    概是在96年9 月8 日到96年9 月13日，共六天，伊帶團回來
    的時候是13號，被告的母親過世處理好之後是何時伊不知道
    ，伊帶團回來之後，與被告只有通電話沒有見面，與被告通
    電話是告知被告此行圓滿順利，被告請伊帶團到泰國有報酬
    ，通常依習慣領隊帶團每個人頭都有收二百元，其中一百元
    是給伊的報酬，這筆費用之給付一般有兩種方式，有的包含
    在團費裡面，有的是旅遊當地之後在向團員收取，本件是包
    含在團費裡面，伊取得這次報酬方式是當天要出團之前在機
    場旅行社的人會有人來送機，順便將證件及此行的費用一併
    交給領隊，此次之後沒有再委託伊帶團，這次回來之後，沒
    有介紹客戶再到被告的旅行社參加旅遊，認識蔣宗宸，伊與
    他是師兄弟，因為以前有參加一個法師開的訓練，蔣宗宸與
    楊佩璉是一同參加同一個旅行團，是伊介紹蔣宗宸參加被告
    的旅行團，蔣宗宸是要以刷卡的方式支付團費，但在出團之
    前蔣宗宸有向伊表示因為他刷卡有額度的問題，需要出團之
    後二、三天才能刷，但伊說伊不能決定，需要問旅行社才能
    知道，伊有問被告，但因為被告當時母喪期間，一開始沒有
    聯絡到，後來聯絡到時被告先說不妥，所以就沒有講了，經
    過一個小時，被告旅行社的團控小姐打電話給伊要伊通知蔣
    宗宸將證件拿到旅行社，伊有通知蔣宗宸將證件送到旅行社
    ，他就拿過去了，之後伊有過去旅行社，有看到被告旅行社
    的團控與蔣宗宸在處理刷卡的事情，在現場的時候，因為蔣
    宗宸有改過名字，護照及身分證已經改了，但信用卡還是舊
    有的名字，所以刷不過去，鐶譯旅行社本身沒有刷卡機，所
    以借用航威旅行社的名義來刷卡，蔣宗宸說如果刷不過的話
    ，回來之後會用現金來繳，在伊帶團出去之前，蔣宗宸確實
    有做刷卡的動作，但有沒有刷過伊不能確定，只是回來之後
    旅行社有找人的動作，在出團之前，旅行社沒有說蔣宗宸並
    沒有繳費也沒有處理好，帶團回來之後，有聽到旅行社的人
    在找蔣宗宸說要處理他刷卡的事情，被告有跟伊說蔣宗宸沒
    有辦法完成刷卡的動作，也沒有付錢，伊有幫忙找，後來快
    到中秋節的時候，有一位團員告訴伊說蔣宗宸會去參加一個
    烤肉活動，伊有找到他並質問他，他說他已經有補簽資料給
    被告了，在伊還沒有找到蔣宗宸之前，被告有提出請伊代墊
    他的費用這個意思表示，但伊沒有答應，被告是在電話中跟
    伊講的，在電話中被告說蔣宗宸是伊的朋友，如果找不到要
    先扣除伊的款項，伊有問他怎麼扣伊的款項，被告說要用伊
    之前幫楊佩璉墊付的刷卡單再刷一次伊當時在電話中並沒有
    同意，但伊心中已經有個底要幫被告作一個完滿的處理，所
    謂的要幫被告作一個完滿的處理意思是除了幫他將蔣宗宸找
    出來以外，是否要與被告旅行社要一人各負擔一半，但只是
    心理想並沒有說出來，這張簽帳單（本院98審字5934號第8
    頁，消費日期為2007年9 月14日）很顯然的是同一張的字跡
    ，但是伊只同意前面那一張，被告每隔幾天會打一次，總共
    打了三、四次的電話，伊後來在中秋節有碰到蔣宗宸，有把
    蔣宗宸說有補簽資料的事情告訴被告，但被告說要蔣宗宸本
    人陪同到銀行去，中秋節過後，乙○○有在林正義的店裡碰
    到蔣宗宸，乙○○有打電話跟伊說他要直接跟蔣宗宸處理，
    當時伊認為應該已經完滿的解決了，伊這次幫忙帶團拿到的
    報酬多少伊手頭上沒有資料，團員共十五個，行程有六天，
    所以乘上六百元，所以是九千元，伊剛剛說信用卡簽帳單上
    面因為蔣宗宸的名字與護照上的名字不同，所以刷卡沒有辦
    法完成，但依據簽帳單來看，上面只有卡號與姓名，銀行如
    何知道信用卡與護照的名字不同而無法刷卡，因為這不是伊
    作業的伊不瞭解，至於簽帳單（98審訴5934號卷第8 頁）的
    刷卡日期是9 月14號，也就是伊帶團回來的隔天，如果被告
    已經把這張簽帳單變造完成，也向銀行取得款項，為何被告
    還要每隔二、三天打電話告知伊說蔣宗宸尚未付款，被告可
    能是把請款消費的日期往後簽，及台新銀行有關伊的信用卡
    帳單這筆消費是96年9 月21日就入帳，伊剛剛說一直到中秋
    節你還在持續的找蔣宗宸，96年中秋節是9 月25日，如果被
    告已經在9 月21日取得款項，為何伊在中秋節之前還要持續
    找蔣宗宸，伊不曉得，因為伊接到帳單一定是中秋節之後，
    如果問題有解決被告應該事先會告訴伊，伊事先也是同意有
    要代墊這筆款項，但是仍然要蔣宗宸出面要還伊這筆錢，所
    以伊才會一直找蔣宗宸，而在偵查中、警詢中伊說被告未經
    過伊的同意是不想給付這筆錢，被告跟伊說要用伊原先的信
    用卡簽帳單再重新聲請一次款項，伊有同意，至於伊雖同意
    代墊蔣宗宸的款項由被告再刷一次，當時伊的心態上認為代
    墊蔣宗宸的費用，但伊不是很同意，且這也是旅行社的動作
    ，所以伊不再重新傳真再刷一次，用舊的簽帳單來改，被告
    在電話中有說過要用之前的簽帳單再刷一次，所以伊知道被
    告會改日期，伊已經同意被告用伊的簽帳單改過重新請款。
    因非常顧伊的信用卡（信用），伊先行繳納費用，後來也找
    不到蔣宗宸，之後伊有寫存證信函給被告與銀行，銀行有同
    意說這筆錢從航威的錢扣回來，伊原本以為這樣就可以，但
    銀行的法務告訴伊還是要去派出所備案，所以伊才去警局備
    案，伊已經同意被告用伊的簽帳單改過日期重新請款，還寫
    存證信函給被告說沒有經過同意而刷卡，當時心態上有一些
    矛盾等語（本院98年5 月26日審判筆錄第4 ─14頁）。由證
    人甲○○上開回答顯示，證人於警詢、偵查中供稱及證稱被
    告是在未得其同意情形下即逕自更改信用卡簽帳單之說詞根
    本不實，實際上確如被告所辯，甲○○已與被告約定，由甲
    ○○先代墊蔣宗宸團費，俟被告找到蔣宗宸之後再還甲○○
    錢，被告在電話中並有說過要用之前的簽帳單再刷一次，甲
    ○○亦知道被告會改日期。但甲○○其實不願給付這筆款項
    ，所以未以重新書寫信用卡簽帳單再傳真授權被告刷卡，嗣
    後甲○○收到帳單並繳納費用後，因找不到蔣宗宸，竟寄發
    存證信函給被告請求返還，存證信函之副本則給予銀行，銀
    行雖同意將錢由航威旅行社之帳戶扣回，但其法務要求甲○
    ○要至警局報案，甲○○才至警局報案，並且才會於警詢及
    偵查中表示被告未經其同意即變造原信用卡簽帳單內容向銀
    行請款等，則起訴書所憑之告訴人警詢及偵查中之證詞均有
    不實。而甲○○既已同意先代墊蔣宗宸所積欠之團費，被告
    並有告知要以更改原信用卡簽帳單內容方式向銀行請款，則
    被告事後更改信用卡簽帳單內容及請款之行為，自無任何變
    造及行使變造私文書行為，亦無任何取得不法財物意圖或詐
    欺取財之行為。
三、綜上所述，告訴人甲○○既先同意先代墊蔣宗宸所積欠之團
    費，被告並有告知要以更改原信用卡簽帳單內容方式向銀行
    請款後，才更改信用卡簽帳單之內容及請款，被告自無任何
    變造、行使變造私文書、詐欺取財之行為，起訴書所指被告
    犯罪自屬不能證明，本院自應為無罪之諭知。
四、末查告訴人甲○○為取回其代墊蔣宗宸之團費，竟向警局指
    述被告未得其同意更改信用卡簽帳單並向銀行請款，其後於
    偵查中具結後並為不實之證述，其所為可能涉有誣告、偽證
    之犯行，就此部分則宜由檢察官另為適法之處置，並予述明
    。
據上論斷，應依刑事訴訟法第301 條第1 項，判決如主文。
本案經檢察官林永富到庭執行職務。
中    華    民    國    98    年    6     月    9    日
                刑事第十七庭  審判長法  官  陳建和
                                    法  官  毛妍懿
                                    法  官  黃紀錄
以上正本證明與原本無異。
如不服本判決應於收受送達後10日內向本院提出上訴書狀，並應
敘述具體理由；如未敘述上訴理由者，應於上訴期間屆滿後20日
內向本院補提理由書（均須按他造當事人之人數附繕本）「切勿
逕送上級法院」。
中    華    民    國    98    年    6     月    9    日
                                    書記官  吳書逸


司法院資訊處製作；財團法人民間司法改革基金會備份。
